【裁判字號】    95,易緝,36
【裁判日期】    950630
【裁判案由】    詐欺等
【裁判全文】
臺灣彰化地方法院刑事判決              95年度易緝字第36號
公  訴  人  臺灣彰化地方法院檢察署檢察官
被      告  乙○○
                    （現在臺灣彰化看守所羈押中）
上列被告因詐欺案件，經檢察官提起公訴（94年度偵緝字第396
號），本院合議庭裁定由受命法官獨任進行簡式審判程序，判決
如下：
    主  文
乙○○幫助意圖為自己不法之所有，以詐術使人將本人之物交付
，處有期徒刑陸月，如易科罰金，以佰元折算壹日。
    犯罪事實
一、乙○○雖預見提供自己帳戶存摺、提款卡、密碼及印章，供
    真實姓名、年籍均不詳之綽號「阿芬」成年男子（下稱「阿
    芬」）使用，可能遭利用於掩飾或隱匿真實姓名、年籍均不
    詳之人犯詐欺罪所得財物，竟基於幫助真實姓名、年籍均不
    詳之人實施詐欺，亦不違背其本意之不確定故意，將其先於
    民國90年6 月29日向中華郵政股份有限公司彰化光復路郵局
    申辦局號0000000 、帳號0000000 號帳戶存摺、提款卡及密
    碼，於90年6 月29日開戶後某日，在位於彰化縣彰化市南郭
    國民小學後方某處，將上開帳戶之存摺、提款卡、密碼及印
    章以新臺幣（下同）1,000 元之代價交予「阿芬」，而由真
    實姓名、年籍均不詳之人使用。嗣有真實姓名、年籍均不詳
    之人以「金匯國際投資機構」之名義，於90年8 月14日寄發
    刮刮樂中獎信件予甲○○○收受後，甲○○○即撥電話至該
    公司詢問，由自稱該公司彩票部主任「陳淑芬」之女子打電
    話對甲○○○佯稱，如要投資香港六環彩必須匯80,000元，
    而該公司要轉投資1,400,000 元，要甲○○○再繳差額620,
    000 元，甲○○○於90年8 月17日上午10時49分，至位於臺
    北縣汐止市○○路○ 段汐止郵局多次匯款至指定帳戶內，該
    真實姓名、年籍均不詳之人並於90年8 月22日轉匯620,000
    元至江金條（另案經臺灣高等法院臺中分院判處有期徒刑7
    月）之局號0000000 、帳號0000000 號郵局帳戶內，復於90
    年8 月22日將其中180,000 元轉至前開乙○○之郵局帳戶內
    ，上開詐欺所得之款項於匯入乙○○郵局帳戶後，即由該真
    實姓名、年籍均不詳之人以金融卡將款項領出，嗣因甲○○
    ○發現情況有異，始知受騙，並於90年8 月22日下午12時30
    分報警循線查獲上情。
二、案經彰化縣警察局員林分局報請臺灣彰化地方法院檢察署檢
    察官偵查起訴。
    理  由
一、本案被告乙○○所犯係死刑、無期徒刑、最輕本刑為3 年以
    上有期徒刑以外之罪，其於準備程序就前揭被訴事實為有罪
    之陳述，經受命法官告知簡式審判程序之旨，並聽取其與公
    訴人之意見後，本院認無不得或不宜改依簡式審判程序進行
    之處，爰依刑事訴訟法第273 條之1 第1 項、第284 條之1
    ，裁定本案由受命法官獨任進行簡式審判程序，合先敘明。
二、上揭犯罪事實，業據被告於本院審理中坦承不諱，核與證人
    即被害人甲○○○於警詢中證述明確（參見臺灣彰化地方法
    院檢察署94年度偵字第3957號偵查卷宗第7 頁至第12頁），
    復有中華郵政股份有限公司彰化郵局94年3 月2 日彰營字第
    0940100308號函檢附之開戶申請書及客戶江金條之歷史交易
    清單各1 份；中華郵政股份有限公司94年6 月24日彰營字第
    0940711258號函檢附之客戶乙○○之歷史交易清單1 份（參
    見同上偵查卷宗第13頁至第15頁、第29頁至第33頁）附卷可
    佐，核屬相符。又自政府開放金融業申請設立後，金融機構
    大量增加，一般人申請存款帳戶極為容易且便利，除非活期
    存款帳戶使用人欲將帳戶充作犯罪之用，否則一般人正常使
    用以自己名義申辦之存款帳戶即可，並無使用他人帳戶之必
    要。況近來新聞媒體，對於不肖犯罪人士常使用他人存款帳
    戶後，再持以供作犯罪使用，藉此逃避檢警查緝之情事，亦
    多所報導；又一般人亦均有妥為保管及防止他人任意使用存
    摺、提款卡及密碼、印章之認識，縱特殊情況偶需交付他人
    使用，亦必深入瞭解用途及合理性，始予提供，且該等專有
    物品如落入不明人士手中，而未加以闡明正常用途，極易被
    利用為與財產有關之犯罪工具，此為吾人依一般生活認知所
    易於體察之常識，而對於非有正當理由，竟徵求他人提供帳
    戶者，客觀上可預見其目的，係供為某筆資金存入後，再行
    領出之用意，一般人本於一般認知能力均易於瞭解，被告就
    金融存款帳戶之申請使用細節，當亦知悉。是被告可預見上
    揭郵局帳戶存摺、提款卡及密碼、印章提供予他人使用將幫
    助他人實施犯罪，仍將其郵局帳戶存摺、提款卡及密碼、印
    章交與「阿芬」，顯有預見縱有人利用被告前揭郵局帳戶實
    施詐欺取財犯罪，以領取犯罪所得財物，避免遭查獲等情，
    亦不違背被告之本意至明。被告上揭自白核與前揭事證相符
    ，應可採信。本案事證明確，被告前揭幫助詐欺取財犯行，
    堪予認定。
三、按刑法關於正犯、從犯之區別，本院所採見解，係以其主觀
    之犯意及客觀之犯行為標準，凡以自己犯罪之意思而參與犯
    罪，無論其所參與者是否犯罪構成要件之行為，皆為正犯，
    其以幫助他人犯罪之意思而參與犯罪，其所參與者，苟係犯
    罪構成要件之行為，亦為正犯，必以幫助他人犯罪之意思而
    參與犯罪，其所參與者又為犯罪構成要件以外之行為，始為
    從犯（最高法院25年上字第2253號判例要旨參照）。是如未
    參與實施犯罪構成要件之行為，且係出於幫助之意思提供助
    力，即屬幫助犯，而非共同正犯。而幫助犯係從屬於正犯而
    成立，以正犯已經犯罪為要件，故幫助犯並非其幫助行為一
    經完成，即成立犯罪，必其幫助行為或其影響力持續至正犯
    實施犯罪始行成立。衡諸目前社會常態，被告當可認知收購
    之人係用以詐欺取財之財產犯，但尚難認定被告就該收購帳
    戶之人會將帳戶用於常業詐欺取財之行為上有所認識，亦即
    正犯是否為常業犯，原非被告所認知之範圍，依「所知輕於
    所犯，從其所知」之法理，仍應論以刑法第30條第1 項、第
    339 條第1 項之詐欺取財之幫助犯。起訴意旨之原起訴法條
    為刑法第30條第1 項、第339 條第1 項幫助詐欺取財罪，嗣
    公訴人於本院審理中，變更起訴法條為刑法第30條第1 項、
    第340 條幫助常業詐欺罪、違反修正前洗錢防制法第9 條第
    1 項之幫助洗錢罪，容有誤會，然因所起訴之幫助詐欺之基
    本社會事實相同，本院自得依刑事訴訟法第300 條之規定予
    以變更起訴法條，而為審理，併此敘明。爰審酌被告明知目
    前社會上以各種方式詐欺取財之惡質歪風猖獗，令人防不勝
    防，復加以詐欺取財者多借用人頭帳戶致警方追緝困難，詐
    欺取財事件層出不窮，手法日益翻新，竟甘願淪為提供自己
    之金融帳戶，以供他人逃避犯罪之查緝，嚴重破壞社會治安
    及有礙金融交易秩序，助長犯罪歪風，並增加追緝犯罪之困
    難，造成被害人嚴重損失，原應從重量刑，惟被告於犯後坦
    承犯行，態度尚稱良好等一切情狀，量處如主文所示之刑，
    並諭知易科罰金之折算標準，以資懲儆。
四、至被告交與「阿芬」之前開郵局存摺1 本（含提款卡及密碼
    ）、印章，雖係被告供犯罪所用之物，然既交與「阿芬」，
    由「阿芬」交由真實姓名、年籍均不詳之人使用，顯已移轉
    其所有權予前揭該真實姓名、年籍均不詳之人，而非被告所
    有，業經被告於本院審理中陳述明確，且均非違禁物，亦別
    無證據足資證明係屬應沒收之物，爰不另宣告沒收。況查所
    謂幫助犯係指就他人之犯罪加以助力，使其易於實施之積極
    的或消極的行為而言。其犯罪態樣與實施犯罪之正犯有異，
    其所處罰者，乃其提供助力之行為本身，而非正犯實施犯罪
    之行為。因此幫助犯不適用責任共同之原則，對正犯所有供
    犯罪所用或因犯罪所得之物，勿庸併為沒收之宣告（最高法
    院88年度臺上字第6234號判決要旨參照）。是該郵局存摺、
    提款卡（含密碼）、印章，雖係該真實姓名、年籍均不詳之
    人所有供犯罪所用之物，對於幫助犯之被告，自毋庸宣告沒
    收。又被告雖提供上開人頭帳戶以幫助該詐欺集團詐騙財物
    ，然該詐欺集團所屬成員使用另案被告江金條郵局帳戶以供
    被害人匯款匯入後，復轉匯部分金額至被告前揭帳戶之犯行
    ，然被告所犯係幫助詐欺取財罪，已如前述，既與修正前洗
    錢防制法所稱洗錢之要件不符，被告自亦不負幫助洗錢之罪
    責，此部分本應為無罪判決之諭知，惟因公訴人認此部分與
    上開有罪部分，具有想像競合犯之裁判上一罪關係，爰不另
    為無罪判決之諭知，均附此敘明。
據上論斷，應依刑事訴訟法第273 條之1 第1 項、第299 條第1
項前段、第300 條，刑法第339 條第1 項、第30條第1 項、第2
項、第41條第1 項前段，罰金罰鍰提高標準條例第1 條前段、第
2 條，判決如主文。
本案經檢察官郭玄義到庭執行職務。
中    華    民    國    95    年    6     月    30    日
                  刑事第一庭          法  官  唐中興
以上正本證明與原本無異。
如不服本判決，應於判決送達後10日內，向本院提出上訴狀。
告訴人或被害人對於判決如有不服具備理由請求檢察官上訴者，
其上訴期間之計算係以檢察官收受判決正本之日期為準。
中    華    民    國    95    年    6     月    30    日
                                      書記官  施惠卿
【附錄本案判決論罪科刑法條全文】：
中華民國刑法第339條
意圖為自己或第3 人不法之所有，以詐術使人將本人或第3 人之
物交付者，處5 年以下有期徒刑、拘役或科或併科1,000 元以下
罰金。
以前項方法得財產上不法之利益或使第3人得之者，亦同。
前2項之未遂犯罰之。


司法院資訊處製作；財團法人民間司法改革基金會備份。
